臺灣臺南地方法院民事判決　　　　　　　100年度婚字第305號
原　　　告　陳美英
被　　　告　陳正發
上列當事人間請求離婚事件，經本院於民國100年8月26日言詞辯
論終結，判決如下：
    主      文
准原告與被告離婚。
訴訟費用新臺幣仟元由被告負擔。
    事實及理由
一、原告主張：
(一)、兩造於民國67年3月7日結婚，並育有陳鶴群、陳冠群等兩名
    成年子女。被告自85年起，不知何故突然外出後，便鮮少回
    家，行蹤飄忽不定，此後不時有人到原告住所討債。又被告
    約自88年後，就沒再回家與原告和孩子一起生活，且於89
    年至94年間，更是音訊全無，原告曾於93年間報警協尋未果
    ，直至94年中因被告鄉下親人過世，才由其親人協助尋回返
    鄉奔喪，然而在喪禮過後，被告便立即再度失聯。
(二)、被告拋家棄子之行為，以及未盡人夫與人父之責任，乃為惡
    意遺棄之實。另自被告離家後，原告一人獨立負擔家計，十
    多年來與被告幾乎處於不相往來之狀態，兩造感情及信任基
    礎早已動搖，對於與被告之共同生活更因陌生而心生恐懼，
    失去持續之意念，再難與被告維持幸福之婚姻，爰依民法第
    1052條第1項第5款、同條第2項規定，請求判決離婚。
(三)、並聲明：如主文所示。
二、被告抗辯稱：
    被告過年時都有回媽媽家及原告家，有一年沒有回媽媽家，
    最後一次回原告那裡的家是98年農曆過年期間，被告還回家
    與原告及小孩一起吃飯；被告是在臺北從事水電工作，且在
    臺北才有工作可做，原告也曾說被告住在臺北沒關係；被告
    過年才拿錢給原告，今年沒有拿，前年有拿新臺幣（下同）
    2萬元給被告母親，被告已有2年沒有拿錢給原告，每次拿給
    原告的錢差不多是2萬元；被告不願意跟原告離婚等語，並
    聲明：原告之訴駁回。
三、得心證之理由：
(一)、按婚姻乃一男一女之兩性結合，以組織家庭，共同生活為目
    的，故有足以破壞共同生活或難以維持共同生活之情事發生
    ，允宜許其離婚以消滅婚姻關係。74年6月3日修正公布之民
    法親屬編，就裁判離婚之原因，為應實際需要，參考各國立
    法例，增設民法第1052條第2項，明定有同條第1項以外重大
    事由，難以維持婚姻者，亦得請求離婚。但其事由應由夫妻
    之一方負責者，僅他方得請求離婚。立法旨趣在符合現代多
    元化社會之需要，使裁判離婚之事由較富彈性，當婚姻破裂
    時，夫妻已無共同生活之實質時，即得請求離婚。又婚姻如
    有難以維持之重大事由，於夫妻雙方就該事由均需負責時，
    應比較雙方之有責程度，僅責任較輕之一方，得向責任較重
    之他方請求離婚，如雙方之有責程度相同，則雙方均得請求
    離婚，始符民法第1052條第2項規定之立法本旨 (最高法院
    95年度第5次民事庭會議決議參照)。次按民法親屬編於民國
    74年修正後，於第1052 條增列第二項離婚事由之概括規定
    ，乃是抽象的、概括的離婚事由，係民法親屬編於74年修正
    時，為因應實際需要，參酌各國立法例，導入破綻主義思想
    所增設，其目的在使夫妻請求裁判離婚之事由較富彈性。但
    其事由應由夫妻一方負責者，僅他方得請求離婚，是其所採
    者為消極破綻主義精神，而非積極破綻主義。關於是否為難
    以維持婚姻之重大事由，其判斷標準為婚姻是否已生破綻而
    無回復之希望。而婚姻是否已生破綻無回復之希望，則應依
    客觀的標準，即難以維持婚姻之事實，是否已達於倘處於同
    一境況，任何人均將喪失維持婚姻意欲之程度而定。至於同
    條但書所規定「難以維持婚姻之重大事由應由夫妻之一方負
    責者，僅他方得請求離婚」，乃因如肯定有責配偶之離婚請
    求，無異承認恣意離婚，破壞婚姻秩序，且有背於道義，尤
    其違反自己清白（clean hands)之法理，有欠公允，同時亦
    與國民之法感情及倫理觀念不合，因而採消極破綻主義。然
    若夫妻雙方均為有責時，則應衡量比較雙方之有責程度，而
    許責任較輕之一方向應負主要責任之他方請求離婚，如雙方
    之有責程度相同，則雙方均得請求離婚，以符公平，且符合
    民法第1052條第2項規定之立法目的。換言之，婚姻以夫妻
    之共同生活為其目的，夫妻應以誠摯相愛為基礎，共同建立
    和諧美滿幸福之家庭。家庭之美滿，端賴夫妻雙方互敬、互
    愛、互信、互諒，相互協力始期有成。是婚姻是否難以維持
    ，應斟酌破壞夫妻共同生活之具體情事，是否客觀上達於動
    搖夫妻之共同生活，致夫妻已喪失維持婚姻之意欲以為斷。
    倘兩造已無破鏡重圓之可能，能否謂無難以維持婚姻之重大
    事由，自非無推求之餘地。此亦有最高法院86年度第2次民
    事庭會議、84年度台上字第1755號、91年度台上字第2023號
    裁判可資參照。
(二)、查原告主張兩造於67年3月7日結婚，並育有兩名成年子女，
    被告自85年起即行蹤不定，88年後就未曾與原告及兩造子女
    同居生活，更於89年至94年間音訊全無，94年中在被告鄉下
    親人協助下曾返鄉奔喪，然而在喪禮過後再度失聯，兩造婚
    姻因被告上開行逕而已達難以維持之程度等情，業據原告提
    出戶籍謄本3件為證，且經證人即兩造長子陳鶴群到庭證稱
    ：「…（多久沒有看到你爸爸）不知道是去年還是前年過年
    期間，在祖母家有看到被告。（平常有無與被告電話聯絡你
    ）聯絡不到，他常換電話，幾乎沒有互動，被告差不多有十
    年沒有跟我媽媽住，被告前年過年一起吃飯並不是在我們家
    而是在我祖母的家…約在我高中時，我爸爸才離開家，我不
    知道我爸爸在臺北有無家庭，我沒有去臺北找過他。（你爸
    爸離家，你父母還有互動嗎）我所知道的是沒有」等語。另
    證人即兩造次子陳冠群到庭證述：「…我是中山大學畢業，
    在英國唸研究所，學費來源是靠媽媽支持，還有依賴獎學金
    。我媽媽是做美髮，開家庭美髮店。我是家中三人中最常看
    到我爸爸的人，我在臺北也幾乎很少看到我爸爸，我家族中
    有人過世，我就去找我爸爸回家，那是94年之前，約有3、4
    年沒有跟爸爸互動。爸爸回家都回祖母家，我們會把爸爸帶
    回家裡，這6、7年只有一次在家裡過夜，回到家，也是兒子
    與父親的互動，爸爸跟媽媽沒有互動。我國中時，我父母親
    的感情就沒有很好，蠻多爭吵，我18歲讀大學以後，爸爸就
    很少回家，也幾乎沒有拿錢回來幫我們求學」等語（均詳見
    100年8月26日言詞辯論筆錄）。核證人陳鶴群、陳冠群上揭
    證詞與原告所述大致相符。被告固抗辯稱過年期間有回家吃
    飯云云，然婚姻乃一男一女之兩性結合，以組織家庭，共同
    生活為目的，自應以誠摯情感為基礎，倘反其道而行，形同
    陌路，未一同生活十幾年，則此種婚姻有名無實，即有難以
    維持之重大事由，是被告上開所辯尚無可採。另參諸現今社
    會狀況，科技日新月異，世事瞬息萬變，夫妻間長久未曾同
    居共營婚姻生活，其思想、感情與生活習性已有相當差異，
    本件兩既已分居逾10年，而未行夫妻同居義務活，原告主張
    兩造共同生活所需誠摯的互敬互愛基礎不復存在，兩婚姻已
    生破綻，已有難以維持婚姻之重大事由等情，堪可認為真實
    。
(三)、綜觀上情，兩造間確已有無法共同生活維持婚姻之重大事由
    存在，原告因無再維繫婚姻之意願而提起本件離婚訴訟，而
    被告雖稱不願離婚，然對於兩造間已存在之問題均未見有積
    極有效能之溝通作為，觀諸一般社會常情，實難認為原告及
    被告有維繫兩造婚姻之強烈意願，故兩造已有無法共同生活
    維持婚姻之重大事由存在甚明，且被告對於上開難以維持兩
    造婚姻之重大事由，顯有可歸責事由，是原告以民法第1052
    條第1項以外之重大事由，難以維持婚姻，而請求判決離婚
    ，於法有據，應予准許。
(四)、原告本於民法第1052條第1項第5款及第2項訴請離婚，此分
    屬不同之離婚請求權，亦即為不同之訴訟標的法律關係，原
    告雖以數請求權訴請離婚，而僅有單一之聲明，屬訴之重疊
    合併，本院認其中一項訴訟標的為有理由，即可為原告勝訴
    之判決，無庸再就原告其餘各項離婚請求權加以判斷。是本
    院既准原告依民法第1052條第2項規定訴請離婚，依上開說
    明，自無庸再就原告其餘離婚請求權加以審酌，附此敘明。
四、本件事證已臻明確，兩造其餘攻擊防禦方法及舉證，於判決
    結果不生影響，爰不予一一論列，併予敘明。
五、結論：
    本件原告之訴為有理由，依民事訴訟法第78條，判決如主文
    。
中    華    民    國   100    年    9     月    9     日
                  家事法庭法官  謝瑞龍
上正本證明與原本無異
如對本判決上訴，須於判決送達後20日內向本院提出上訴狀。
中    華    民    國   100    年    9     月    9     日
                        書記官  陳玉果